臺灣臺中地方法院民事簡易判決
111年度豐簡字第575號
原      告  凱基商業銀行股份有限公司


法定代理人  龐德明(Stefano Paolo Bertamini)    

訴訟代理人  王志堯  
            邱薪瑋  
被      告  賴仕展  
            賴仕凱  
            賴建宏  
上列當事人間請求撤銷贈與等事件，本院於民國111年10月18日
言詞辯論終結，判決如下：
    主      文
被告間就坐落附表所示之不動產，於民國110年2月26日所為之無
償贈與之債權行為，及於民國110年3月17日所為之所有權移轉登
記之物權行為，均應予撤銷。
被告賴仕凱、賴建宏應將前項附表所示之不動產，於民國110年3
月17日所為之所有權移轉登記予以塗銷，並回復為被告賴仕展所
有。 
訴訟費用由被告連帶負擔。
    事實及理由
壹、程序事項：被告經合法通知，均未於言詞辯論期日到場，核
    無民事訴訟法第386條各款所列情形，應依原告之聲請，由
    其一造辯論而為判決。
貳、實體事項：
一、原告主張：
　㈠緣被告賴仕展向原告申辦現金卡，其後未依約繳款，至民國1
    11年4月15日止尚有本金新臺幣（下同）26,675元及利息、
    費用等共計12萬8,433元未清償。原告曾於109年3月24日聲
    請強制執行如附表所示之不動產（下稱系爭不動產），又於
    110年2月19日塗銷查封，詎被告賴仕展為避免系爭不動產再
    遭強制執行，遂於110年3月17日將系爭不動產贈與並辦理移
    轉登記予被告賴仕凱、賴建宏。而被告賴仕展名下財產雖有
    2筆土地，惟原告曾於臺灣苗栗地方法院（下稱苗栗地院）1
    10年度司執字第5371號事件中聲請執行苗栗縣○○鎮○○○段000
    00地號土地（被告賴仕展應有部分為3分之1），然該案執行
    無果，換證結案；另苗栗縣○○鎮○○○段00000地號土地（被告
    賴仕展為共有人）現值僅有17,478元，顯無執行實益，是被
    告賴仕展將系爭不動產移轉後，實質上已陷於無資力狀態甚
    明，致原告債權受清償之利益受有損害。為此，爰依民法第
    244條1項、第244條第4項規定，訴請撤銷被告間之贈與行為
    、所有權移轉行為，及請求塗銷所有權移轉登記等語。並聲
    明：1.被告間就系爭不動產，於110年2月26日所為之無償贈
    與行為，及於110年3月17日之所有權移轉之物權行為均應予
    撤銷。2.被告賴仕凱、賴建宏應就系爭不動產，於110年3月
    17日所為之所有權移轉登記應予塗銷，並回復為被告賴仕展
    之名義。
　㈡對被告抗辯之陳述：
　1.否認被告所述系爭不動產僅借名登記於被告名下。被告雖提
    出102年間購買系爭不動產之買賣契約及支票影本，惟上開
    買賣契約之買受人係被告之父親即訴外人賴朝才，非訴外人
    蔡阿絨，且系爭不動產非僅由蔡阿絨單獨出自購買，難僅憑
    被告片面之詞即遽以推認賴朝才及被告與蔡阿絨間就系爭不
    動產有借名登記之契約存在。況系爭不動產曾於109年3月24
    日遭查封拍賣，倘蔡阿絨為系爭不動產之實際所有權人，其
    於原告聲請強制執行拍賣之際，自應向執行法院或原告為真
    正所有權人之主張。
　2.系爭不動產於102年之買受人為賴朝才，借名登記契約書應
    由賴朝才而非被告賴仕展簽立，當時應尚未登記至被告名下
    ，是被告提出之借名登記契約書應為近期所簽。　
二、被告則以：
　㈠系爭不動產為被告之母親即訴外人蔡阿絨於102年間所購買，
    蔡阿絨委由被告之父親即訴外人賴朝才與出賣人詹麗芬簽訂
    不動產買賣契約書，價金為310萬元，共分3期支付，第一期
    款為30萬元、第二期款為80萬元，尾款為200萬元。第一期
    款由蔡阿絨開立華南商業銀行（下稱華南銀行）30萬元之支
    票乙紙予詹麗芬；第二期款由蔡阿絨開立華南銀行15萬元之
    支票2紙、被告賴仕凱開立第一銀行25萬元之支票2紙予詹麗
    芬，惟被告賴仕凱於第一銀行所開立支票存款帳戶內之資金
    為蔡阿絨所提供，被告賴仕凱係依蔡阿絨指示開立上開2紙
    支票；尾款200萬元則由蔡阿絨電匯76萬1,145元予詹麗芬，
    及電匯代償詹麗芬之系爭不動產貸款123萬9,255元（其中12
    3萬8,855元為系爭不動產貸款金額，400元為手續費）。蔡
    阿絨於102年11月向東勢農會貸款480萬元，其中部分用於支
    付系爭不動產之尾款，並自102年12月起開始償還本息，是
    系爭不動產為蔡阿絨單獨出資購買，僅將系爭不動產借名登
    記於賴朝才及被告名下，登記範圍各為4分之1，賴朝才過世
    後，蔡阿絨先決定將賴朝才名下之系爭不動產權利範圍4分
    之1登記予被告賴仕展名下，又於110年2月26日決定將被告
    賴仕展名下之系爭不動產權利範圍4分之2移轉登記予賴仕凱
    及賴建宏，並於110年3月17日辦理登記。再者，系爭不動產
    之所有權狀及登記所需之印鑑皆由蔡阿絨保管，足見系爭不
    動產實際之所有權人為蔡阿絨，被告就系爭不動產自始即無
    所有權。且依社會通念，父母購買不動產登記於子女名下為
    常見之管理方式，父母為該不動產之實際所有權人，鮮有簽
    署書面借名登記契約，為證明被告賴仕展與蔡阿絨間之借名
    登記契約關係係基於雙方合意而成立，故提出借名登記契約
    書。
　㈡又系爭不動產之使用區分為山坡地保育區，使用地類別為農
    牧用地，因蔡阿絨知悉若非有完整之農地所有權，應不會有
    人願意購買，故系爭不動產於109年3月24日遭原告聲請強制
    執行拍賣時，蔡阿絨並不擔心系爭不動產權利範圍4分之2會
    被拍賣掉，而系爭不動產確實因無人應買而解封，且蔡阿絨
    之法律知識有限，亦不知如何向執行法院提出其為真正所有
    權人之主張，嗣因蔡阿絨計畫出售系爭不動產，而認原告再
    次聲請查封拍賣系爭不動產有妨礙其行使不動產所有權之虞
    ，遂於110年2月26日終止與被告賴仕展間之借名登記關係，
    並於110年3月17日將被告賴仕展就系爭不動產權利範圍4分
    之2移轉登記於被告賴仕凱、賴建宏名下等語，資為抗辯。
    並聲明：原告之訴駁回。
三、本院得心證之理由：
  ㈠本件原告主張被告賴仕展積欠原告債務未清償，原告曾於109
    年3月24日聲請強制執行如附表所示之系爭不動產，又於110
    年2月19日塗銷查封，被告賴仕展卻於110年2月26日、同年3
    月17日，將如附表所示之不動產贈與並移轉登記予被告賴仕
    凱、賴建宏等情，業據原告提出本院101年度司執字第47706
    號債權憑證、繼續執行紀錄表、債權計算書、調件明細表、
    苗栗地院民事執行處111年3月11日苗院雅110司執而字第537
    1號函、系爭不動產土地登記第一類謄本、臺中市地籍異動
    索引等為證（見本院卷第21至29頁、第45至51頁、第91至98
    頁），並有本院依職權調閱之臺中市東勢地政事務所東普登
    字第011610號土地登記申請書等申請相關資料在卷可參（見
    本院卷第67至80頁），此部分且為被告所不爭執，堪信原告
    上開主張為真實。
  ㈡按債務人所為之無償行為，有害及債權者，債權人得聲請法
    院撤銷之；債務人所為之有償行為，於行為時明知有損害於
    債權人之權利者，以受益人於受益時亦知其情事者為限，債
    權人得聲請法院撤銷之，民法第244條第1、2項分別定有明
    文。次按民法第244條第1項及同條第2項係分別以無償行為
    及有償行為作為規範之對象，二者撤銷之法定要件並不相同
    。而上開所謂無償或有償行為，係以債務人與第三人間之行
    為有無互為對價關係之給付為其區別標準（最高法院101年
    度台上字第498號判決意旨參考）。次按當事人主張有利於
    己之事實者，就其事實有舉證之責任，民事訴訟法第277條
    前段定有明文。復按借名登記契約，係指當事人約定一方（
    借名者）將自己之財產以他方（出名者）名義登記，而仍由
    自己管理、使用、處分，他方允就該財產為出名登記之契約
    。是出名人與借名者間應有借名登記之意思表示合致，始能
    成立借名登記契約。又不動產為登記名義人所有屬常態事實
    ，為他人借名登記者屬變態事實，主張借名登記者，應就該
    借名登記之利己事實，提出符合經驗法則、論理法則之事證
    以資證明，始可謂已盡舉證責任（最高法院110年度台上字
    第511號判決可資參照）。即不動產登記當事人名義之原因
    原屬多端，主張借名登記者，應就該借名登記之事實負舉證
    責任（最高法院108年度台上字第2359號、110年度台上字第
    528號判決可參）
  ㈢經查，被告賴仕展於移轉登記系爭不動產前，已積欠原告上
    開債務未清償，如前所述，且被告賴仕展於110年間薪資所
    得之給付總額為1萬元，及被告共有之苗栗縣○○鎮○○○00000
    地號土地公告現值僅有1萬7,195元乙節，亦經本院調取其11
    0年度之稅務電子閘門財產所得調件明細表核閱無誤，另被
    告共有之苗栗縣○○鎮○○○00000地號土地經原告申請強制執行
    ，因四拍無人應買視為撤回，執行終結等情，業據原告提出
    臺灣苗栗地方法院民事執行處111年3月11日苗院雅110司執
    而字第5371號函文在卷可稽（見本院卷第49至51頁），堪認
    被告賴仕展於移轉系爭不動產後，業已陷於財產不足以清償
    債務之困難，確實無法清償所欠原告之債務，揆諸上述規定
    ，其將系爭不動產贈與並登記予被告賴仕凱、賴建宏所有，
    確已積極減少財產，而致原告上揭債權不能受償，或增加行
    使上之困難，而有害於原告之債權甚明。
  ㈣被告辯稱系爭不動產係由訴外人蔡阿絨所單獨出資購買，僅
    借名登記予賴朝才及被告名下，雙方成立借名登記契約等情
    ，則為原告所否認，揆諸前揭說明，應由被告就系爭不動產
    為借名登記之事實負舉證責任。惟查：
　1.被告固提出蔡阿絨之存摺帳戶影本，主張系爭不動產皆由蔡
    阿絨單獨出資購買云云，然系爭不動產之買賣契約書之買賣
    雙方為訴外人賴朝才及詹麗芬，並分別登記為賴朝才及被告
    所有，且系爭不動產之出資者並非僅有蔡阿絨，被告賴仕凱
    亦有出資50萬元，此有不動產買賣契約書及支票影本在卷可
    稽（見本院卷第173至第176頁、第185頁），是蔡阿絨既非
    系爭不動產買賣契約之當事人，亦非買受系爭不動產之唯一
    出資者，尚難僅憑被告所提存摺帳戶及支票影本，即認蔡阿
    絨為系爭不動產之實際所有權人。縱使如被告所辯，系爭不
    動產之款項均由蔡阿絨所負責支付，惟由配偶中之一人出資
    購買房地，並登記於配偶及其子女名下，亦有可能係基於贈
    與、合購等種種原因，不一而足，未必即為借名登記，是不
    能僅因蔡阿絨對系爭不動產有出資等情，即遽認蔡阿絨與賴
    阿財及被告間就系爭不動產已成立借名登記契約，亦無從據
    以推論系爭不動產係被告蔡阿絨借名登記予賴阿財及被告。
　2.被告又辯稱父母與子女成立借名登記契約鮮有簽署書面，而
    為證明蔡阿絨與被告賴仕展間當初有借名登記關係之合意，
    提出雙方另行簽署之借名登記契約書（見本院卷第213頁）
    ，原告則爭執此借名登記契約書之簽訂時間。觀之此契約書
    係由蔡阿絨及被告賴仕展簽訂，最下方之日期欄記載102年1
    1月1日，然被告提出之借名登記契約書，其紙張毫無污損、
    泛黃或折痕，則蔡阿絨及被告賴仕展是否於102年11月1日系
    爭不動產買賣當時即有借名登記關係之合意，顯非無疑；況
    賴朝才與詹麗芬簽訂系爭不動產買賣契約後，系爭不動產係
    移轉登記予賴朝才及被告3人，非僅登記於被告賴仕展名下
    ，是縱認蔡阿絨及被告賴仕展間有借名登記關係之合意，然
    該借名登記契約書尚難證明蔡阿絨與賴朝才、被告賴仕凱、
    賴建宏間亦有借名登記關係之合意；被告復未提出其他證據
    以實其說，則其所辯，顯非可採。
四、綜上所述，原告依照民法第244條第1項、第4項規定，請求
    撤銷被告間就系爭不動產無償贈與之債權行為及所有權移轉
    之物權行為，並請求被告賴仕凱、賴建宏將系爭不動產所有
    權移轉登記塗銷並回復登記為被告賴仕展所有，為有理由，
    應予准許。　
五、本件事證已臻明確，兩造其餘攻擊防禦方法及所舉證據，經
    審酌結果，與本件判決結論均無影響，爰不一一論述，附此
    敘明。
六、訴訟費用負擔之依據：民事訴訟法第78條、第85條第2項。
中　　華　　民　　國　　111 　年　　11　　月　　30　　日
                  豐原簡易庭    法  官  廖弼妍
如不服本判決，應於送達後20日內，向本院提出上訴狀並表明上
訴理由，如於本判決宣示後送達前提起上訴者，應於判決送達後
20日內補提上訴理由書（須附繕本）。如委任律師提起上訴者，
應一併繳納上訴審裁判費。
以上為正本係照原本作成。
中　　華　　民　　國　　111 　年　　11　　月　　30　　日
                                書記官  陳貴卿
附表：
土地坐落 面積 被告賴仕展之原權利範圍 臺中市○○區○○○段0000地號土地 8,307平方公尺 4分之2